【裁判字號】    92,上更(一),390
【裁判日期】    921009
【裁判案由】    違反著作權法
【裁判全文】
臺灣高等法院臺南分院刑事判決            九十二年度上更(一)字第三九號  Ｇ
      上  訴  人  臺灣臺南地方法院檢察署檢察官
      被      告  甲  ○  ○
      選任辯護人  周  金  城
右列上訴人因被告違反著作權法案件，不服臺灣臺南地方法院八十九年度訴字第四九
六號中華民國九十年七月三十一日第一審判決（起訴案號：臺灣臺南地方法院檢察署
八十九年度偵字第三○六三號，併辦案號：同上署八十九年度營偵字第八二八號），
提起上訴，判決後，經最高法院發回更審，本院判決如左：
      主      文
原判決撤銷。
甲○○以明知為侵害著作權之物，意圖營利而交付之方法侵害他人之著作權為常業，
處有期徒刑壹年貳月。
扣案盜版光碟六千三百八十八片及遊戲光碟目錄六本，均沒收。
      事      實
一、甲○○係位於臺南縣新營市○○路四十之二號「啄木鳥電視遊樂器專賣店」負責
    人，明知如附表一至五所示之遊戲光碟電腦程式著作，分別係日商新力電腦娛樂
    股份有限公司（下稱新力公司）、日商西雅企業股份有限公司（下稱西雅公司）
    、日商卡波光股份有限公司（下稱卡波光公司）、日商可樂美股份有限公司（下
    稱可樂美公司）、日商思奎爾股份有限公司（思奎爾公司）等五家公司享有著作
    權之著作財產權，非經前揭擁有著作權公司之同意或授權，不得意圖營利而交付
    ，竟意圖營利，自民國（下同）八十八年六月起，在上址向不詳姓名之綽號「小
    凱」之成年男子，以每片新台幣（以下同）二十五元之價格購入盜版光碟，並在
    上開「啄木鳥電視遊樂器專賣店」內陳列並以每片三十元之價格販售予不特定之
    顧客，並以之為常業，前開遊戲光碟片中，利用透過電視遊樂器之執行，而於電
    視畫面上顯示已向我國註冊且現仍在專用期間之上開公司所享有商標專用權之「
    PS設計圖」、「SEGA」、「CAPCOM」、「KONAMI」、「SQUARE」商標圖樣，並於
    仿冒遊戲光碟「太空戰士８中華」封面外觀標示已為思奎爾公司取得商標專用權
    之「FINAL FANTASY」商標圖樣，致侵害上開公司及西雅公司之著作權及商標專
    用權，嗣於八十九年二月二十五日十六時二十分許，在上址為警查獲，並扣得甲
    ○○所有供犯罪所用盜版光碟六千三百八十八片及遊戲光碟目錄六本。
二、案經新力公司及西雅公司訴由內政部警政署保安警察第二總隊第四大隊第三中隊
    報請臺灣臺南地方法院檢察署偵查起訴及卡波光公司、可樂美公司、思奎爾公司
    訴由臺灣臺南地方法院檢察署移送併案。
      理      由
一、訊據被告甲○○雖不否認於上開時、地販賣上開公司之盜版光碟，惟辯稱：當時
    廠商來販賣時，說沒問題，才會賣，且扣案光碟內儲之電腦程式著作，並不符「
    發行」要件，不受我國著作權法之保護，不知有違反著作權法，伊主要是以電玩
    之週邊設備方面為主，光碟只是附屬，非為常業，被查獲後亦未再販賣等語。
二、惟查：被告於上開時、地址陳列、販賣扣案之仿冒盜版告訴人享有著作權之光碟
    片並以之維生之事實，業據被告甲○○於警訊、偵查、原審及本院審理中供承不
    諱，核與告訴人新力公司、西雅公司、卡波光公司、可樂美公司、思奎爾公司之
    共同告訴代理人陳和貴律師、王怡今律師、趙佩怡律師指訴情節互相一致，並有
    扣案之仿冒光碟片、目錄在卷足資佐證，且查扣之光碟，經鑑定結果，均屬盜版
    ，復有鑑定報告書附卷可按（附於警卷第十五頁），並經檢察官勘驗，著有勘驗
    筆錄可參（詳偵查卷第四十六頁）。又「PS設計圖」、「SEGA」、「CAPCOM」、
    「KONAMI」、「SQUARE」商標圖樣係新力公司、西雅公司、卡波光公司、可樂美
    公司、思奎爾公司享有商標專用權，均有上開公司商標註冊證附卷可憑。另扣案
    之仿冒遊戲光碟「太空戰士８」封面外觀標示已為思奎爾公司享有商標專用權之
    「FINAL FINAL FANTASY」商標圖樣，有告訴人提出之「太空戰士８」封面照片
    及商標註冊證在卷可按，並為被告所不爭執。
二、被告雖以前詞置辯，經查：
    （一）按著作權法第四條第一款規定：「外國人之著作合於下列情形之一者，得
          依本法享有著作權。但條約或協定另有約定，經立法院議決通過者，從其
          約定。（I）：於中華民國管轄區域內首次發行，或於中華民國管轄區域
          外首次發行後三十日內在中華民國管轄區域內發行者。但以該外國人之本
          國，對中華民國人之著作，在相同之情形下，亦予保護且經查證屬實者為
          限。（II）依條約、協定或其本國法令、慣令，中華民國人之著作得在該
          國享有著作權者」。再依據內政部八十一年八月八日（８１）台內著字第
          八一一五二四九號函所載：「：：查日本與我國並無著作權互惠關係，日
          本人之著作不得依上述第二款之規定，受我國著作權法之保護。惟查日本
          對我國人之著作於日本首次發行，或於其他國家或地區首次發行後三十日
          內於日本發行之情形，予以保護，故日本人之著作若於中華民國管轄區域
          內首次發行，或於中華民國管轄區域外首次發行後三十日內在中華民國管
          轄區域內發行者，則得依著作權法第四條第一款規定受我國著作權法之保
          護」、內政部八十三年九月二十四日（８３）台內著字第八三二０四八七
          號函亦載：「按日本人之著作前經本部八十一年七月八日（８１）台內著
          字第八一一一九０三號函釋，得依著作權法第四條第一款「於中華民國管
          轄區域內首次發行，或於中華民國管轄區域外首次發行後三十日內在中華
          民國管轄區域內發行者」之規定，受我國著作權法保護。有上開函文附卷
          可按（附於本院更一卷第一四一頁、第一四三頁）。另最高法院九十年度
          台非字第六七號判決：針對日本國人之著作是否受我國著作權法亦採前述
          相同之見解。綜上所述，日本國人之著作係受我國著作權法第四條第一款
          規定之保護，甚為明確。
    （二）又依舊著作權同法第三條第一項第十二款之規定：「發行︰指權利人散布
          能滿足公眾合理需要之重製物」故外國人之著作物需在我國管轄區域內同
          步發行，或是在我國管轄區域外首次發行後三十日內在我國管轄區域內發
          行者，方能依法取得我國著作權之保護。又所謂發行，依八十七年一月二
          十一日修正前著作權法第三條第一項第十三款之規定，係指權利人重製並
          散布能滿足公眾合理需要之重要之重製物製物而言。依九十二年七月九日
          修正公布之現行著作權法第三條第一項第十四款之規定，則指權利人散布
          能滿足公眾合理需要之重製物。其認定之標準，須著作權人主觀上，是否
          有散布能滿足公眾合理需要之重製物之意思已足，即著作權人是否有欲進
          入該市場，以行使其著作權之意思，並在客觀上著作權人在該市場是否有
          供合理數量之該著作，以供該市場需要之事實，故應考量當時之市場規模
          、市場狀態、著作種類、該產品之生命週期、市場佔有率、銷售狀態或其
          他足以影響市場運作之相關因素等，於個案中依具體情況加以衡量而定，
          並非以進口數量作唯一標準（最高法院九十二年度台上字第二０九五號判
          決參照）。故而所謂在台灣地區發行，在八十七年一月二十一日前首次發
          行之著作物，必須權利人「重製並散布」重製物，在八十七年一月二十一
          日以後首次發行者，則只須「散布」重製物即可。惟無論八十七年一月二
          十一日以前或以後，其散布之數量，均毋須達到一般人在坊間可以自出租
          或出售同類著作物之商店買得到或租得到之程度，始得謂滿足公眾合理之
          需要並無二致。至發回意旨以：本案遊戲光碟片外包裝上，均明顯標示「
          FOr SaIe And COnssumer Use In Japan Only]等語，故告訴人等於發行
          該遊戲光碟時，其主觀意思，是否均限於日本國內販賣及使用，而不及於
          我國？就此攸關犯罪之成立與否之事項，未予說明，自有理由不備一節。
          經查告訴人等之遊戲光碟於外包裝封面上或光碟片上會有英文標示「FOr
          Sale And Use In Japan Only或FOr Sale And COnssumer Use In Japan
          Only」，其中二「In Japan Only」的意思並非指「限於日本國內發行」
          而是意指「該遊戲光碟僅適用於日本國內之Play Station、PSon或Play
          Station2機型（簡稱日規機），上開光碟片外包裝之商縹之所以會示「In
          Japan Only」，是因為新力公司為區分市場日本規格（日規）、美國規格
          （美規）等遊戲主機，當然不同規格之遊戲主機只有在置入相同規格之遊
          戲光碟時（日規遊戲主機僅可適用日規遊戲光碟，美規遊戲主機僅可適用
          美規碟），遊戲方可執行，否則遊戲將無法執行。故為了明確告知消費者
          該遊戲光碟應戲主機，所以才標記「In Japan Only」，有告訴人發行之
          遊戲光碟內附之說明書可按（附於本院更一卷第五十頁），故最高法院所
          指限於日本國內販賣及使用，而不及我國，應屬誤會，並予敘明。
    （三）如附表一編號八「幻世機構精靈機導彈」（發行日期：八十六年十二月十
          一日）、編號九「ＧＴ實戰賽車」（發行日期：八十六年十二月二十三日
          ）及如附表二編號一「電腦戰機」（發行日期：八十五年十一月二十七日
          ）、編號二「新世紀福音戰士」（發行日期：八十六年三月六日）等遊戲
          軟體於八十七年一月二十一日前首次發行之，業據告訴人提出「操作手冊
          」及「宣傳帶」為證，有告訴人提出之清施影像實業有限公司及盈泰股份
          有限公司出具之證明書影本二紙附卷可稽，至其餘之遊戲軟體，亦據告訴
          人提出相關之著作權資料數份著證明有發行及散布可稽，揆諸前開說明，
          在我國自享有著作權，自應受我國著作權法之保護。
    （四）按刑法上所謂常業犯，係指反覆以同種類行為為目的之社會活動之職業性
          犯罪而言，至於其犯罪所得之多寡，事後仍否保有該犯罪所得，是否恃此
          犯罪為唯一的謀生職業，則非所問，縱另兼有其他職業，或犯罪所得不多
          ，均無礙於該常業犯之成立（最高法院八十五年度台上字第五一○號判例
          、八十九年度台上字第四四五號判決參照）。查本案共查扣盜版光碟六千
          三百八十八片及遊戲光碟目錄六本，有搜索扣押證明書可佐，而被告自八
          十八年六月間開始販售盜版光碟，迄八十九年二月遭查獲，已歷九月之久
          ，足見被告是被告既有反覆販賣盜版光碟之意思與行為，並以之為生活之
          資，參諸前揭說明，自應論以常業犯。
三、查被告明知為侵害著作權之物，竟意圖營利而交付之方法侵害他人之著作權為常
    業，又意圖欺騙他人，並利用透過電視遊樂器之執行，而於電視畫面上顯示已向
    我國註冊且現仍在專用期間之上開公司所享有商標專用權，核其所為，係犯著作
    權法第九十四條、第九十三條第三款、第八十七條第二款之常業侵害他人著作權
    罪及商標法第六十三條之販賣仿冒商標商品罪。移送併辦部分，雖未經檢察官起
    訴，因與起訴部分係屬一罪關係，本院自得應併予審理。被告意圖販賣而陳列仿
    冒商標商品、意圖散布而陳列侵害著作權之物之階段行為、低度行為，應分別為
    販賣仿冒商標商品、意圖營利而交付侵害著作權之物之高度行為所吸收，不另論
    罪。違反商標法部分，時間緊接，犯罪構成要件相同，顯係基於概括犯意為之，
    為連續犯，依刑法第五十六條加重其刑。違反商標法部分雖未據起訴書載及，惟
    部分與起訴部分具有連續犯之關係，自為起訴效力所及，自得併予審究。又被告
    以一行為同時侵害新力公司等公司之商標專用權及著作權，為想像競合犯，依刑
    法第五十五條之規定，應從較重之著作權法第九十四條、第九十三條第三款、第
    八十七條第二款之常業罪處斷。又著作權法於九十二年七月九日修正經總統公佈
    施行，被告之犯罪時間自八十八年六月起至八十九年二月間，在新法修正前，新
    舊法比較結果，以舊法較有利於被告，依刑法第二條第一項但書規定，應適用有
    利於被告之舊法論處。扣案盜版光碟共有六千三百八十八片（檢察官勘驗部分認
    定附表一、二違反著作權部分僅一百七十七片，未予計算違反商標法部分）及遊
    戲光碟目錄六本，為被告所有供犯罪所用之物，分別依商標法第六十四條及刑法
    第三十八條第一項第二款規定宣告沒收。
四、原審未予詳為調查，遽為被告無罪判決，尚有未洽，公訴人上訴執此指摘原判決
    不當，為有理由，自應由本院撤銷改判之。爰審酌被告之牟利動機、販賣之數量
    、販賣所得利益、販賣仿冒盜版光碟片致被害人所受之損害、犯罪後坦承態度及
    被告販賣侵害他人盜版電腦程式著作物，破壞我國保護智慧財產權之國際形象及
    對於他人無體財產權的尊重等一切情狀，量處有期徒刑一年二月。扣案盜版光碟
    共有六千三百八十八片並依法宣告沒收。
五、公訴人依告訴人請求上訴，認被告構成刑法第二百十六條行使偽造私文書罪嫌云
    云（此部分公訴人亦認不構成犯罪，而不另為不起訴處分），但按刑法偽造文書
    罪，其立法意旨在於維護文書之公共信用，所謂行使偽造之文書，乃指依文書之
    用法，以虛偽文書充作真正文書而加以使用，使人誤認為所提出之文書為真正，
    始有妨害公共信用之虞，且必行為人就所偽造文書之內容向他方有所主張，始當
    之。經查被告販售之查扣仿冒新力公司遊戲光碟，外觀包裝上無新力公司之「PS
    設計圖」商標圖樣，須經放映始有該商標圖樣，故光碟片內之商標圖樣及授權字
    樣顯非被告所偽造，而係由他人自真品光碟中直接燒錄烤貝偽造，係盜拷軟體侵
    害著作權時之當然結果，被告除販賣該盜拷光碟外，並未特別公告週知有意消費
    之人，該軟體係經原公司合法之意思傳達（即行使偽造私文書之法之意思），況
    被告以遠低於真品之價格販賣，客觀上，購買者均一望即知其所購買者係仿冒光
    碟，並無使消費者混淆之虞，亦無誤認為真版軟體之可能，顯見被告未對購買者
    主張系爭圖樣及授權字樣之內容，自無成立偽造文書或行使偽造文書可言，公訴
    人於起訴書內已敘明被告該部分不成立行使偽造私文書之犯行，為該部分未行起
    訴，告訴人新力公司再予爭執請求公訴人上訴，主張成立行使偽造私文書之犯行
    ，顯非可取，此部分上訴為無理由，本院自毋庸另為無罪之諭知，應予駁回。
據上論斷，應依刑事訴訟法第三百六十九條第一項前段、第三百六十四條、第二百九
十九條第一項前段，商標法第六十三條、第六十四條，修正前著作權法第九十四條、
第九十三條第三款、第八十七條第二款，刑法第十一條前段、第五十六條、第五十五
條、第二條第一項但書、第三十八條第一項第二款，判決如主文。
本案經檢察官林炎昇到庭執行職務。
中    華民    國      九十二      年      十      月      九        日
                                  臺灣高等法院臺南分院刑事第五庭
                                      審判長法官  楊    明    章
                                            法官  沈    揚    仁
                                            法官  戴    勝    利
右正本證明與原本無異。
如不服本判決，應於判決送達後十日內向本院提出上訴狀，其未敘述理由者並應於提
出上訴狀後十日內向本院補提理由書（應附繕本)。
                                      法院書記官  吳    銘    添
中    華    民    國      九十二      年      十      月      十三      日
附錄：本案論罪科刑法條全文：
著作權法第八十七條第二款：有下列情形之一者，除本法另有規定外，視為侵害著作
                          權或製版權︰
                          二、明知為侵害著作權或製版權之物而散布或意圖散布
                              而陳列或持有或意圖營利而交付者。
著作權法第九十三條第三款：有下列情形之一者，處二年以下有期徒刑，得併科新台
                          幣十萬元以下罰金︰
                          三、以第八十七條各款方法之一侵害他人之著作權者。
著作權法第九十四條：以犯第九十一條、第九十二條或第九十三條之罪為常業者，處
                    一年以上七年以下有期徒刑，得併科新台幣四十五萬元以下罰
                    金。
附表一：
┌───┬─────────┬──────┐
│編號  │名            稱  │著作權人    │
├───┼─────────┼──────┤
│一    │終極保衛戰        │新力公司    │
├───┼─────────┼──────┤
│二    │狂野歷險記２      │新力公司    │
├───┼─────────┼──────┤
│三    │亞克傳承３        │新力公司    │
├───┼─────────┼──────┤
│四    │動感音符（電線）  │新力公司    │
├───┼─────────┼──────┤
│五    │浪漫跑車旅２      │新力公司    │
├───┼─────────┼──────┤
│六    │骰子大戰２        │新力公司    │
├───┼─────────┼──────┤
│七    │列車驚魂          │新力公司    │
└───┴─────────┴──────┘
┌───┬─────────┬──────┐
│八    │幻世虛構精靈機導彈│新力公司    │
├───┼─────────┼──────┤
│九    │ＧＴ實戰賽車      │新力公司    │
├───┼─────────┼──────┤
│十    │動感小子          │新力公司    │
├───┼─────────┼──────┤
│十一  │寶貝龍            │新力公司    │
├───┼─────────┼──────┤
│十二  │龍魂騎士救世傳說  │新力公司    │
├───┼─────────┼──────┤
│十三  │骰子大戰１        │新力公司    │
└───┴─────────┴──────┘
附表二：
┌──┬───────┬─────────┐
│編號│名      稱    │ 著作權人         │
├──┼───────┼─────────┤
│一  │電腦戰機      │ 西雅公司         │
├──┼───────┼─────────┤
│二  │新世紀福音戰士│ 西雅公司         │
└──┴───────┴─────────┘
附表三：併案移送部分
┌──┬───────┬─────────┐
│編號│名      稱    │ 著作權人         │
├──┼───────┼─────────┤
│一  │幽靈古堡２    │ 卡波光公司       │
├──┼───────┼─────────┤
│二  │恐龍危機      │ 卡波光公司       │
└──┴───────┴─────────┘
附表四：併案移送部分
┌──┬───────┬─────────┐
│編號│名      稱    │ 著作權人         │
├──┼───────┼─────────┤
│一  │勁爆熱舞２    │ 可口美公司       │
└──┴───────┴─────────┘
附表五：併案移送部分
┌──┬───────┬─────────┐
│編號│名      稱    │ 著作權人         │
├──┼───────┼─────────┤
│一  │太空戰士８    │ 思奎爾公司       │
├──┼───────┼─────────┤
│一  │聖劍傳說      │ 思奎爾公司       │
└──┴───────┴─────────┘


司法院資訊處製作；財團法人民間司法改革基金會備份。
